【裁判字號】    99,家上,76
【裁判日期】    991110
【裁判案由】    確認離婚無效
【裁判全文】
臺灣高等法院臺中分院民事判決          99年度家上字第76號
上  訴  人  甲○○
訴訟代理人  陳惠伶律師
被 上 訴人  乙○○
上列當事人間請求確認離婚無效事件，上訴人對於民國99年7月
7日臺灣臺中地方法院99年度家訴字第162號第一審判決提起上訴
，經本院於99年10月27日言詞辯論終結，判決如下：
   主  文
上訴駁回。
第二審訴訟費用由上訴人負擔。
    事實及理由
一、被上訴人起訴主張：兩造於民國（下同）81年10月30日結婚
    ，嗣因上訴人堅持要離婚，伊始於罹患恐慌症而身心狀況不
    佳之情況下，與上訴人前往律師事務所簽訂離婚協議書。惟
    該離婚協議書上所載內容與兩造先前已談妥之條件不符，且
    其上所載之證人田吳阿菊及吳鳳玉當時並未在現場見聞，而
    係由上訴人在兩造於離婚協議書上簽名之後，始將離婚協議
    書交予渠等簽名，而渠等於簽名當時或之前均未向伊確認是
    否有離婚之真意，因此離婚協議書上縱有上開二位證人之簽
    名，仍不得謂已符合離婚之法定要件，爰聲明求為確認兩造
    離婚無效之判決。
二、經原審為被上訴人勝訴之判決，上訴人不服，提起上訴。被
    上訴人於本院聲明：上訴駁回。併稱：證人田吳阿菊和吳鳳
    玉均沒有問過伊是否要與上訴人離婚，而是上訴人跟證人等
    聯絡而已。伊不想離婚，當初係因上訴人一直打電話回來問
    伊要不要離婚，並利用女兒壓迫伊，逼伊離婚，伊怕女兒壓
    力大，不想給小孩壓力，不得已才說要離。且上訴人在律師
    事務所談的條件與在家裡談的也不同，伊當時頭昏昏的，叫
    伊簽伊就簽了。
三、上訴人則聲明：（一）原判決廢棄。（二）前項廢棄部分，
    被上訴人在第一審之訴駁回。其陳述除引用原審判決之記載
    外，另補稱：
（一）證人田吳阿菊係伊母親，吳鳳玉係伊同學、鄰居，渠等均
      認識被上訴人，之前也都已經由伊告知而知悉兩造要離婚
      之事，證人吳鳳玉還介紹黃逸仁律師給予兩造，且證人等
      均係在兩造已簽名之離婚協議書上簽名，足見證人於協議
      書上簽名時，均確實已知悉兩造有離婚之意思。且依最高
      法院42年台上字第1001號判例意旨，謂證人之簽章未限定
      須與書據同時為之。則本件二位證人之簽名雖係在兩造於
      離婚協議書上簽名之後，亦無違反法定程序之問題，故被
      上訴人主張證人當時不在場，離婚無效云云，顯無理由。
（二）又當初係被上訴人打電話給伊表示願意離婚，伊才從大陸
      回台灣辦理離婚手續，而非上訴人堅持離婚。且伊回台灣
      後，兩造一起前往律師事務所簽定離婚協議書，再由伊持
      離婚協議書給二位證人簽名，兩造於欲同往戶政事務辦離
      婚登記完畢前，尚因證人吳鳳玉之地址有誤，伊又再持離
      婚協議書前往吳鳳玉家更正，被上訴人則在戶政事務所等
      候至上訴人更正完畢返回戶政事務所辦妥離婚登記，足見
      被上訴人當時確有離婚之意思。否則被上訴人在簽定離婚
      協議書後，或在戶政事務所等待期間，均可逕行離去，不
      再偕同伊辦離婚登記。故縱二位證人未詢問被上訴人，亦
      不影響被上訴人確有離婚之意思。
（三）另伊有離婚之意思，但被上訴人事後也同意。伊之所以想
      離婚係因為被上訴人在金錢方面一再有欺騙行為，且欠債
      甚鉅。又兩造協議離婚，各監護一位小孩，故並無利用小
      孩壓迫被上訴人離婚之情。
四、按確認之訴非原告有即受確認判決之法律上利益者，不得提
    起。所謂即受確認判決之法律上利益，係指法律關係之存否
    不明確，原告主觀上認其法律上之地位有不安之狀態存在，
    且此種不安的狀態，能以確認判決將之除去者而言（最高法
    院52年台上字第1240號判例意旨參照）。本件被上訴人主張
    兩造已有離婚之外觀，惟因兩造離婚之形式要件不具備，認
    有離婚無效（見起訴狀），稽其真意應係主張兩造婚姻關係
    尚屬存在，而兩造婚姻關係是否存在不明確，被上訴人法律
    上之地位有不安之狀態，揆諸前開說明，被上訴人提起本件
    訴訟，自有確認利益。雖原判決主文及被上訴人聲明均為「
    確認兩造離婚無效」，但被上訴人主張目的及真意為婚姻關
    係存在，此係緣於離婚有無效之基礎事實。
五、本件被上訴人主張兩造於81年10月30日結婚，嗣於98年7月
    28日一同前往律師事務簽定離婚協議書，並至戶政事務所辦
    妥離婚登記；離婚協議書上所載證人為田吳阿菊及吳鳳玉當
    時並未在現場見聞，而係由上訴人在兩造於離婚協議書上簽
    名之後，始將該離婚協議書交予上開二位證人簽名等情，業
    據其提出戶籍謄本，並有卷附戶籍謄本、台中縣神岡戶政事
    務所99年4月20日中縣神戶字第099000991號函附兩造離婚協
    議書及上開二位證人於原審之證述可參（見原審卷第6頁、
    第14頁、第35頁），上訴人就此亦不爭執，僅以前詞置辯，
    故被上訴人之前開主張，堪信為真實。
六、按兩願離婚，應以書面為之，有二人以上證人之簽名並應向
    戶政機關為離婚之登記，民法第1050條定有明文。又民法第
    1050條所謂二人以上證人之簽名，因不限於做成離婚協議書
    時為之，亦不限於離婚時在場之人始得為證人，然究難謂非
    親見或親聞，雙方當事人確有離婚真意之人，亦得為證人（
    最高法院68年台上字第3792號判例意旨參照）。亦即民法第
    1052條所謂之證人，須對於離婚之協議在場聞見，或知悉兩
    造當事人間有離婚協議，始足當之。如配偶之一方持協議離
    婚書向證人請求簽名時，他方尚未表示同意離婚，證人自不
    知他方之意思，即不能證明雙方已有離婚之協議。是證人縱
    已簽名，仍不能謂已備法定要件而生離婚之效力（最高法院
    69年度第10次民事庭會議（二）參照）。經查，本件兩造簽
    訂離婚協議書，二位證人於兩造離婚之協議，並未曾在場見
    聞，證人簽名同時亦從未向被上訴人本人詢問是否有離婚之
    真意，已經證人吳鳳玉、田吳阿菊證述在卷。渠等縱在兩造
    協議離婚之前經由上訴人告知，究係上訴人單方面之意思表
    達，仍不得因此即謂證人等亦知悉被上訴人於協議離婚時，
    有離婚之意思。雖上開二名證人於本件離婚協議書上簽名時
    ，其上已有被上訴人之簽名，惟渠等均未親自聽聞被上訴人
    表明同意離婚之意願，亦未曾於簽名時向被上訴人詢問離婚
    之真意，是否足以確認上開被上訴人簽名之真正，亦非無疑
    ，自不足以認證人簽名時確知、見證被上訴人有離婚之意。
    是證人吳鳳玉、田吳阿菊即不能證明於簽署離婚書時，兩造
    確有離婚協議，縱渠等於離婚協議書上簽名，揆諸前開說明
    ，兩造離婚之要件尚不具備而生離婚效力，兩造離婚自有無
    效之原因，兩造之婚姻關係仍屬存在。
七、綜上所述，被上訴人主張兩造之協議離婚有無效原因，為可
    採信，上訴人所辯均無可取。從而，被上訴人本件請求，應
    予准許。原審判決亦寓有確認兩造婚姻關係存在之意思，原
    審為被上訴人勝訴之判決，於法並無違誤。上訴意旨指摘原
    判決不當，求予廢棄改判，為無理由，應予駁回。本件事證
    已臻明確，兩造其餘攻擊防禦方法，經本院審酌後，認均與
    本件之結論無礙，爰不一一論述，併予敘明。
七、據上論結，本件上訴為無理由，依民事訴訟法第449條第l項
    、第78條，判決如主文。
中    華    民    國    99    年    11    月    10    日
                民事第六庭    審判長法  官  吳惠郁
                                    法  官  陳賢慧
                                    法  官  盧江陽
以上正本係照原本作成。
如對本判決上訴，須於收受判決送達後20日內向本院提出上訴書
狀，其未表明上訴理由者，應於提出上訴後20日內向本院提出上
訴理由書（須按他造人數附具繕本）。
上訴時應提出委任律師為訴訟代理人之委任狀。具有民事訴訟法
第466條之1第1項但書或第2項之情形為訴訟代理人者，另應附具
律師及格證書及釋明委任人與受任人有該條項所定關係之釋明文
書影本。如委任律師提起上訴者，應一併繳納上訴審裁判費。
                                    書記官  周巧屏
中    華    民    國    99    年    11    月    11    日
                                                      Ｖ

司法院資訊處製作；財團法人民間司法改革基金會備份。
